【裁判字號】    97,聲判,9
【裁判日期】    970717
【裁判案由】    聲請交付審判
【裁判全文】
臺灣臺中地方法院刑事裁定               97年度聲判字第9號
聲  請  人  乙○○
代  理  人  蘇顯騰律師
被      告  甲○○
上列聲請人因告訴被告誹謗案件，不服台灣高等法院臺中分院檢
察署九十七年度上聲議字第五九號駁回再議之處分（原不起訴處
分案號：台灣台中地方法院檢察署檢察官九十六年度偵字第二五
七一二號），聲請交付審判，本院裁定如下：
    主    文
聲請駁回。
    理    由
一、聲請人原告訴意旨略以：被告甲○○明知蕭素媛並未向其告
    知與清甲企業股份有限公司（下稱清甲公司）於民國92年間
    ，就坐落彰化縣北斗鎮○○○段494之299、494之290、494
    之291、494之300、494之935及494之958地號等6筆土地之買
    賣行為係在聲請人乙○○執行律師業務指導下所為通謀虛偽
    之假買賣，亦未向其告知以上開土地向銀行辦理貸款，再辦
    股份過戶，最後再與傅清甲辦理結婚登記等一切行為，係在
    告訴人指導下所為。詎被告竟意圖散布於眾，在臺灣高等法
    院臺中分院於96年9月20日上午9時30分許，在第32法庭公開
    審理該院96年度重上字第16號損害賠償事件時到庭作證，供
    前具結後，捏詞傳述蕭素媛向其陳稱：(一)伊與清甲公司間
    就上開6筆土地之買賣行為係在聲請人指導下所為通謀虛偽
    之假買賣。(二)伊以上開土地向銀行辦理貸款，辦理清甲公
    司股份過戶，以及伊與傅清甲辦理結婚登記等一切行為，係
    在聲請人指導下所為偷天換日之手法云云等足以毀損聲請人
    名譽之事。因認被告涉有刑法第310條第1項之誹謗罪嫌。
二、臺灣臺中地方法院檢察署檢察官偵查結果，略以下列理由為
    不起訴之處分：（一）證人蕭素媛為前揭民事案件之被告及
    上訴人，有極深之利害關係，而被告於民事庭之證詞復對蕭
    素媛方面之當事人顯然不利，衡諸常理，蕭素媛證詞之可信
    性大有可疑，無法遽予採信。（二）依上開民事案件之審判
    筆錄所載，被告就何人教唆蕭素媛一事，被告僅表明為「律
    師」，並未指明即為「蔡律師」，而就其於民事案件中證詞
    之上下文觀之，如被告當時陳稱之事先教唆假買賣之律師即
    為聲請人，蕭素媛何必請託被告拜託蔡律師幫忙打贏官司，
    是被告辯稱其作證時並非指涉聲請人一節，非無可能。（三
    ）被告與聲請人素無仇怨，係因法院審理上開民事案件，傳
    喚被告到庭作證，被告方到庭，並在律師之詢問下，被動為
    證述，被告與聲請人並無嫌隙，已難遽認其有何毀損聲請人
    名譽之動機。且被告係被動地應法院傳喚及律師之詢問，而
    為陳述，亦難認有散布於眾之故意。乃認被告之犯罪嫌疑不
    足。
三、聲請再議意旨略以下列理由指摘原處分不當：（一）原處分
    以主觀偏頗之詞認本案證人蕭素媛為上開民事案件之當事人
    ，有利害關係，而被告於民事庭之證詞復對蕭素媛顯然不利
    ，即認本案證人蕭素媛證詞之可信性可疑，無法採信云云，
    違背經驗及論理之證據法則，且與卷存之證據資料不相適合
    ，顯有證據上理由矛盾之違背法令。（二）依被告96年8月
    16日所撰之民事陳報狀、96年9月20 日在前開法院之證詞，
    及96年9月25日致聲請人之信函等證物，足認被告所稱教唆
    蕭素媛假買賣之律師，可得確定顯然係指聲請人無誤。原處
    分猶謂就何人教唆蕭素媛假買賣一事，被告僅表明為「律師
    」，並未指明為「蔡律師」即為聲請人云云，其認定之事實
    ，顯與上揭卷證資料不符，有證據上理由矛盾之違背法令。
    （三）被告與蕭素媛曾至聲請人之律師事務所一次，係向聲
     請人請教明正公司行解散及清算之問題，原處分所謂「蕭
    素媛何必請託被告拜託蔡律師幫忙打贏官司」云云，係依被
    告之不實狡辯，顯與事實不符。原檢察官於訊問被告時不准
    聲請人及證人在場聽聞，任令被告為不實之陳述，且不將被
    告之辯解告知聲請人，嗣竟以被告之上述不實辯解，作為認
    定事實之依據，其偵查程序顯有重大瑕疵，且未盡調查之職
    責，自屬違法偏頗。（四）被告曾因爭取擔任明正公司之清
    算人被拒而懷恨在心，為陷害蕭素媛，乃於上揭民事案件提
    出書狀、出庭作證，及在致聲請人之信函中，捏造事實，被
    告於民國96年9月20 日前往法院作證之前，主動提前於96年
    8月16日，捏造事實，向該院提出民事陳報狀。復於96年9月
    20日出庭偽證。原處分竟謂被告係被動地應法院傳喚及律師
    之詢問，而為陳述云云，顯與事實不符。原處分對上開卷存
    不利於被告之事證，竟視若無睹，猶謂被告無犯罪之動機及
    故意云云，自屬草率武斷等語。
四、台灣高等法院台中分院檢察署再議駁回處分書則以：（一）
    被告就何人教唆蕭素媛一事，僅表明為「律師」，並未指明
    為「蔡律師」。且被告與聲請人素無仇怨，係因法院審理上
    開民事案件，傳喚被告到庭作證，被告方到庭，並在律師之
    詢問下，被動為上開證詞，並無毀損聲請人名譽之動機，亦
    無毀損聲請人名譽之故意等情，業據原檢察官調查明確。被
    告既無毀損聲請人名譽之故意，尚不成立誹謗罪。原檢察官
    亦認定被告誹謗罪嫌不足，為不起訴處分，經核並無不合。
    （二）按證據之證明力如何，依刑事訴訟法第155條第1項規
    定，事實審法院有自由判斷之權，苟其判斷之論據，按諸通
    常經驗，並非事理之所無，即不能指為違背經驗法則。如合
    於經驗法則，則不容當事人任意指摘，最高法院28上字第
    2595號、30年上字第597號判例參照。又檢察官偵查犯罪，
    對於證據之證明力，亦有自由判斷之權，苟其判斷並非事理
    之所無，亦不容當事人任意指摘。原檢察官不採信證人蕭素
    媛之證言，此部分係屬檢察官自由判斷之範圍，原檢察官不
    採蕭素媛證詞之論據，係因蕭素媛與被告於民事案件中有利
    害關係，按諸通常經驗，並非事理之所無，並未違背經驗法
    則，參照前開判例及說明，聲請人指摘檢察官前開採證違法
    ，尚非妥適。（三）又蕭素媛就前開民事案件，一審先委任
    黃律師，再委任聲請人，二審則委任徐盛國律師等情，業經
    聲請人於96年10月19日，在前開96年度重上字第16號民事案
    件審理中陳述在卷，經本署檢察官於受理再議中調卷核閱屬
    實。況前開民事案件於94年7月1日繫屬於臺灣彰化地方法院
    ，而蕭素媛早於92年間已為前開土地之買賣過戶，蕭素媛92
    年間即有可能與其他律師接觸。故被告所辯未具體指摘係聲
    請人教唆蕭素媛，教導蕭素媛之律師，係傅清甲死亡前之律
    師，並非聲請人云云，尚非不可採信。聲請人上開所述，亦
    屬偏執。（四）原檢察官訊問被告採隔離訊問之方式，且未
    將被告之辯稱告知聲請人，係屬檢察官之職權，尚無違法情
    事。（五）再者，因蕭素媛於前開民事案件聲請傳訊被告，
    前開法院始定於96年7月6日，96年8月3日二次傳訊被告，被
    告均請假未到庭，前開法院第3次定96年9月20日傳訊，被告
    始到庭，並應律師之詢問而回答問題等情，亦據本署檢察官
    調卷核閱屬實，故原處分書認定：被告係被動地應法院傳喚
    及律師之詢問，而為陳述等情，並無不實。聲請人對此亦有
    誤會。而前開民事案件第一審法院係認定：前開土地之買賣
    為通謀虛偽意思表示。蕭素媛亦於二審審理時聲請傳喚聲請
    人到庭作證，聲請人已於96年10月19日到庭為有利於蕭素媛
    之證言，有該民事調查證據聲請狀、準備程序筆錄附卷可稽
    。聲請人為前開民事案件一審之訴訟代理人，並提出本件告
    訴，嗣又至二審作證，似已介入該民事案件，尚非完全妥適
    ，宜靜待該民事法院判決，以止紛爭。
五、聲請人聲請交付審判理由略以：
（一）臺灣彰化地方法院94年度重訴字第81號損害賠償事件及臺
      灣高等法院臺中高分院96年重上字第16號損害賠償事件之
      爭訟事項為傅清甲於91年3月23日將其子傅子言及大房配
      偶之股份共190股逕行轉讓給自己，及塗消蕭素媛與清甲
      公司間六筆土地買賣及合併分割移轉登記，與貸款及蕭素
      媛取得30股無關，聲請人為蕭素媛該案件之第一審訴訟代
      理人，並無教導辦貸款之情事，被告甲○○胡亂誣指，顯
      已妨害聲請人名譽。且聲請人雖介紹蕭素媛去委任黃精良
      律師，然因黃律師有病而未受委任，又將案件交給聲請人
      承辦，是蕭素媛實際並未委任黃精良律師為上開民事案件
      之第一審律師，亦業據聲請人於上開案件臺灣高等法院臺
      中高分院審理時證述明確。並依被告於96年8月16日向臺
      灣高等法院臺中分院所提出之民事陳報狀表明: 「她來台
      中請教某律師以照律師指導下所作的一切（先向銀行辦理
      貸款，再辦理股份過戶，最後再與傅清甲結婚登記，如此
      偷天換日方式，自認天衣無縫。」等語，復於法庭為「這
      個兩造要告的事情，律師已事先告訴他要如何處理，所以
      這個官司沒有問題，他穩贏的。」、「蕭素媛跟我說．．
      ．．她事先已請教律師了。他說律師說「要辨這個東西一
      定要有人先去辨貸款，貸款表示要借錢出來買股份」，股
      份是用買賣名義買的，買完再登記，登記完股份之後他們
      才辦結婚，．．．」等語，另於致聲請人之信函中陳稱：
      「對於他第一次（三十多年）來我家說：傅清甲在病重時
      ，他來臺中請教您，如何如何，這都是她自己親口對我說
      的，不然我哪會知道」等語觀之，其所稱之「律師」，已
      明確指稱係聲請人乙○○律師，是駁回再議處分理由意旨
      認蕭素媛於一審有委任黃律師，被告並未指明律師即聲請
      人，且無任何證據即推論蕭素媛在92年間有可能去找其他
      律師云云，均歪曲事實，其採證及認定，顯與上揭卷證資
      料不符，或屬錯誤，或屬違背經驗法則及證據法則。
（二）蕭素媛雖為民事案件之利害關係人，然其仍有具結及據實
      陳述之義務，否則應受偽證之處罰，是其證言之真實性及
      證明力如何，仍應予以斟酌，非可概而不論。上開清甲公
      司與蕭素媛間之土地買賣係於92年間移轉登記予蕭素媛，
      聲請人係於94年7月17日始加入彰化律師公會，是聲請人
      於94年7月間受任為訴訟代理人前，均不知該土地買賣一
      事，且蕭素媛於關於係爭土地之刑事、民事案件中均主張
      上開之土地買賣為真，是本案係爭土地既係清甲公司之法
      定代理人傅清甲以新台幣500萬元之價格出賣與蕭素媛，
      有關移轉登記之手續亦係委由與聲請人素不相識之土地代
      書辦理，自與聲請人無關，且蕭素媛既已於上開刑事、民
      事案件提出證據主張買賣為真實，豈有反而向被告表示上
      開土地之買賣係受聲請人指導所為之假買賣，不起訴處分
      僅以蕭素媛係民事事件之利害關係人，而被告之證詞對其
      不利即蓋認衡諸常理，其可性信大有可疑，此為抽象之認
      定，非具體採證及認定，其認定有違經驗法則及論理法則
      。
（三）又被告因蕭素媛阻礙其擔任明正公司之清算人，為報復蕭
      素媛，而於前開民事書狀、法庭作證及致告訴人信函中，
      捏造蕭素媛把清甲公司之股份變成其母女名下之財產、傅
      清甲與蕭素媛同居後到處詐騙親友投資其空頭公司、蕭素
      媛告訴他其買受係爭土地時係先辦貸款再辦過戶、蕭素媛
      向其表示係爭土地係受律師指導之假買賣、明正公司清算
      已經法院判決及蕭素媛向其表示聲請人收了對方傅建和的
      錢，致在法庭不敢為她答辯並叫她不要發言，官司才會失
      敗等虛偽事實，惡意醜化污衊蕭素媛，更於前揭民事陳述
      狀中為前開表明，復於法庭為前開陳述，是被告係為遂行
      報復私人之目的，而將聲請人之名譽作為陪葬品或工具，
      其作證之前或之時，對有損害聲請人名譽之事實已有認識
      ，並加以為之，難謂無故意，駁回再議處分及不起訴處分
      ，均認定被告無故意云云，難謂正確。且被告於法院作證
      前先以書狀捏造事實，原處分謂被告係被動地應法院傳喚
      及律師之詢問，而為陳述云云，顯與事實不符。
（四）原不起訴處分所謂「蕭素媛何必請託被告拜託蔡律師幫忙
      打贏官司」，並據以認定「被告所辯稱其作證時並非指涉
      告訴人一節，非無可能」云云，係依被告之不實狡辯，該
      項辯解是否實在，可否採信，為發現真實，原檢察官依法
      自應於隔離訊問後，將被告之辯解告知聲請人及證人蕭素
      媛，並詢問有無意見，讓渠等有反駁之機會，而原檢察官
      於訊問被告時不准聲請人及證人在場聽聞，任令被告為不
      實之陳述，且不將被告之辯解告知聲請人，嗣竟以被告之
      上述不實辯解，作為認定事實之依據，其偵查程序顯有重
      大瑕疵，且未盡調查之職責，自屬違法偏頗。
（五）上開民事案件一審法院雖認定上開土地買賣為通謀虛偽意
      思表示，但蕭素媛已提起上訴中。又聲請人係應二審法院
      之傳喚而依法到庭作証。另聲請人依法受蕭素媛之委任為
      前開民事案件一審之訴訟代理人，完全合法妥適。原處分
      一方面竟謂聲請人出庭作証及受任代理訴訟，已介入該民
      事案件，尚非完全妥適云云，實屬顛倒是非，已有可議，
      復將聲請人視為前開民事案件之當事人，而謂：「宜靜待
      該民事法院判決，以止紛爭」云云，亦屬荒謬至極，更屬
      可議。
六、刑事訴訟法第二百五十八條之一規定告訴人得向法院聲請交
    付審判，依立法精神，法院就聲請交付審判案件之審查，應
    以審酌告訴人所指摘不利被告之事證未經檢察機關詳為調查
    斟酌，或不起訴處分書所載理由違背經驗法則、論理法則及
    證據法則為限，且法院裁定交付審判，即如同檢察官提起公
    訴使案件進入審判程序，是法院裁定交付審判之前提，尚必
    須偵查卷內所存證據已符合刑事訴訟法第二百五十一條第一
    項規定「足認被告有犯罪嫌疑」，應由檢察官提起公訴之情
    形，亦即該案件已經跨越起訴門檻，否則，縱或法院對於檢
    察官所認定之基礎事實有不同判斷，但如該案件仍須另行蒐
    證、偵查始能判斷應否交付審判者，因交付審判審查制度並
    無如同再議救濟制度得為發回原檢察官續行偵查之設計，法
    院仍應依同法第二百五十八條之三第二項前段規定，以聲請
    無理由裁定駁回，合先敘明。
七、經查:
(一)聲請人交付審判理由（一） (三)部分: 按刑法第三百十條
    第一項規定之誹謗罪之構成要件，主觀上行為人必須具有散
    布於眾之意圖及誹謗之故意；客觀上行為人所指摘或傳述之
    事，必須屬於足以損害他人名譽之具體事件。所謂散布於眾
    之意圖，乃指行為人有將指摘或傳述內容傳播於不特定或多
    數人，使大眾週知之意圖，而所謂誹謗故意，係指行為人對
    其指摘或傳述之事足以損害他人名譽有所認識，並且進而決
    意加以指摘或傳述該事件具體內容之主觀犯罪故意。查本件
    原不起訴處分書及再議駁回處分書業敘明以被告僅表明為「
    律師」並未指明蔡律師、被告係在律師詢問下始為前揭證詞
    等客觀事實，無足認定被告主觀上有散布於眾之意圖，縱告
    訴人依前揭聲請交付審判理由所指之陳報狀、信函等事證，
    推認被告所指之「律師」即為告訴人本人，惟被告為證言時
    既未佐以該等書狀，自無從使在場不特定人得推知所指之「
    律師」即為告訴人，被告主觀上顯無散布於眾之意圖，聲請
    人仍執前詞，未慮及誹謗罪為兼顧及言論自由保障所應具備
    之主觀不法要件，自不足採，原不起訴處分及駁回再議處分
    此部分，難認有何違背經驗法則及證據法則之情形。
(二)聲請人交付審判理由（二） (四)部分：被告所為上開證言
    ，僅足證明蕭素媛曾向其陳稱之話語為何，無從僅以此確認
    該等話語內容全部或一部之真實性，是蕭素媛上開土地買賣
    、貸款案究與聲請人有無關連，無礙被告證言真實與否之判
    斷。又蕭素媛固於上開刑事、民事案件提出證據主張買賣為
    真實，惟依聲請人所指被告與蕭素媛既係於九十六年七月二
    十七日始交惡 (聲請狀第三頁前段參照)，則被告與蕭素媛
    未交惡前既仍有情誼，復與蕭素媛所涉訴訟案件無直接關連
    性，蕭素媛於訴訟外自無對被告為言語顧忌之必要，原不起
    訴處分及駁回再議處分以蕭素媛與被告於民事案件中有利害
    關係而不採蕭素媛之證詞，難認有違經驗法則及論理法則。
(三)此外，聲請人其餘聲請交付審判之理由，依憑己見，未具體
    指摘原不起訴處分及駁回再議處分書有何理由違背經驗法則
    、論理法則及證據法則之處，揆諸首揭說明，本件交付審判
    之聲請為無理由，依法應予駁回。
據上論斷，應依刑事訴訟法第二百五十八條之三第二項前段，裁
定如主文。
中    華    民    國    97    年    7     月    17    日
                  刑事第二庭  審判長法  官  曾佩琦
                                    法  官  陳姵君
                                    法  官  郭書豪
以上正本證明與原本無異。
本件不得抗告。
中    華    民    國    97    年    7     月    17    日
                                    書記官  陳美虹


司法院資訊處製作；財團法人民間司法改革基金會備份。
